---
title: "Atividade 05"
author: "Benilton Carvalho"
date: "6/3/2020"
output: html_document
---

```{r setup, include=FALSE}
knitr::opts_chunk$set(echo = TRUE)
```

## Atividade 05 - COVID-19 na Região de Campinas e Estado de SP

O conjunto de dados `spdata` presente no arquivo [spdata.rda](http://me613-unicamp.github.io/dados/spdata.rda) possui informações acerca do número acumulado de casos e óbitos confirmados em três diferentes níveis:

  * Estado de SP
  * Região Metropolitana de Campinas (RMC)
  * Região Metropolitana de Campinas (RMC) + Piracicaba + Limeira: municípios atendidos por _campi_ da UNICAMP
  * Municípios da RMC
  
Para carregar os dados, você precisará utilizar o pacote `tidyverse`, como sugerido abaixo:

```{r, message=FALSE, warning=FALSE}
library(tidyverse)
load("../dados/spdata.rda")
```

```{r, message=FALSE, warning=FALSE, echo=FALSE}
knitr::kable(spdata %>% head())
```

Para obter dados de um município, você pode aplicar filtros utilizando a coluna `city`. Por exemplo, para os casos e óbitos ocorridos em Jundiaí:

```{r}
spdata %>% filter(city == "Jundiaí") %>% head() %>%  knitr::kable()
```

Estas informações podem ser utilizadas para compor os gráficos de casos e óbitos acumulados:

```{r}
library(ggplot2)
spdata %>% filter(city == "Jundiaí") %>% 
  ggplot(aes(date, confirmed)) + geom_point() + theme_bw() +
  xlab("Data") + ylab("Casos confirmados até a data") + ggtitle("Casos Confirmados")
spdata %>% filter(city == "Jundiaí") %>% 
  ggplot(aes(date, deaths)) + geom_point() + theme_bw() +
  xlab("Data") + ylab("Óbitos confirmados até a data") + ggtitle("Óbitos Confirmados")
```

## Questões

1. Escolha três municípios (ou regiões) de interesse;
2. Apresente um modelo de regressão para *casos acumulados* para cada uma das escolhas acima;
3. Apresente um modelo de regressão para *óbitos acumulados* para cada uma das escolhas acima;
4. Apresente um modelo de regressão para *casos diários* para cada uma das escolhas acima;
5. Apresente um modelo de regressão para *óbitos diários* para cada uma das escolhas acima;
6. Apresente o código necessário para a realização de todas as atividades aqui descritas.

