---
title: "Avaliação 1"
author: "Benilton Carvalho"
date: "Entrega: 6 de maio de 2020 (até ao meio-dia: via Moodle)"
output: pdf_document
---

```{r setup, include=FALSE}
knitr::opts_chunk$set(echo = TRUE)
```

## Instruções

- Esta avaliação deve ser realizada individualmente, sem troca de informações com colegas.

- Medidas cabíveis serão tomadas caso sejam identificados casos de compartilhamento de soluções entre colegas.

- O aluno poderá consultar todo o material disponibilizado, incluindo os livros apontados nas referências.

- A data/hora da entrega deverá ser seguida estritamente e materiais entregues depois do prazo não serão aceitos.

- Caso o aluno opte por uma solução manuscrita, esta solução deve estar completamente legível (tanto pela caligrafia do aluno, quanto pelo método de captura escolhido).

- Todo código que venha a ser utilizado para a resolução deve também ser submetido. Todos os códigos serão analisados pelo professor em sua acurácia na resolução e, também, em sua reprodutibilidade.

- Códigos com alta similaridade entre si (ao comparar soluções de diferentes alunos) serão analisados sob a possibilidade de serem classificados como plágio.

## Questão 1 - Para o modelo $Y_i = \beta_0 + \beta_1 X_i + \epsilon_i$:

a. Derive manualmente os estimadores de mínimos quadrados (MQ) para os parâmetros $\beta_0$ e $\beta_1$ para o modelo abaixo:

b. Para o modelo acima, apresente os estimadores de máxima verossimilhança (MV). Que condições são necessárias para que os estimadores de MV sejam idênticos aos de MQ?

c. Apresente analiticamente os estimadores para a variância residual e para as variâncias dos parâmetros da reta.


## Questão 2 - Responda **Verdadeiro** ou **Falso**, apresentando justificativas e contra-exemplos para todos os itens.

a. Um coeficiente de determinação, $R^2$, igual a zero indica que as variáveis preditora e resposta não são associadas.
b. Um coeficiente de determinação, $R^2$, muito alto indica que o modelo é adequado.
c. Em um modelo de regressão linear simples, como o da Questão 1, a reta de regressão sempre passa pelo ponto $(\bar{X}, \bar{Y})$.  Apresente uma prova analítica para a sua resposta.
d. Em um modelo de regressão linear simples, como o da Questão 1, centralizar a variáveis resposta e preditora é suficiente para que o estimador de $\beta_1$ seja o coeficiente de correlação de Pearson. Apresente uma prova analítica para a sua resposta.
e. Em um modelo de regressão linear simples, como o da Questão 1, se o p-valor associado ao parâmetro $\beta_1$ for $p$, então o p-valor do teste F da mesma regressão será exatamente o mesmo valor. Apresente uma prova analítica para a sua resposta.
e. Conjuntos de dados diferentes, tendo sempre o mesmo número de observações (por exemplo, $n=100$), podem apresentar diferentes graus de liberdade para a variância residual.
f. Mudar a escala dos dados (por exemplo, de milhas para quilômetros), a significância da regressão (medida pelo teste F) também muda.

## Questão 3 - Interpretação de Modelo de Regressão

Um modelo de regressão linear simples foi ajustado com o R, conforme apresentado abaixo:

```{r rls_01}
data(cars)
fit = lm(dist ~ speed, data=cars)
summary(fit)
```

Responda às seguintes perguntas, apresentando justificativas em todos os casos:

a. Qual é o valor do teste-t para o coeficiente da variável `speed`?
b. Utilizando um tamanho de teste de 1%, podemos dizer este coeficiente é igual a zero?
c. Demonstre, analiticamente, como calcular um estimador para a variância residual. Qual é esta estimativa? Coincide com aquela apresentada pelo sumário do modelo?
d. Demonstre, analiticamente, como calcular o intervalo de confiança para o intercepto. Apresente o IC de 95% de confiança para este parâmetro.
e. Demonstra, analiticamente, como calcular o intervalo de confiança para o coeficiente angular. Apresente o IC de 95% de confiança para este parâmetro.
f. Interprete cada um dos parâmetros ajustados.
g. Analisando criticamente os gráficos de diagnóstico apresentados abaixo, qual é o seu parecer acerca da qualidade do modelo proposto? Quais são as hipóteses acerca dos resíduos que devem ser analisadas? Que pontos devem ser tratados imediatamente com o objetivo de melhorá-lo? (ignore o gráfico de resíduos vs. *leverage*)

```{r diag_01, echo=FALSE, out.width="95%"}
par(mar = c(4, 4, 2, 2), mfrow=c(2,2))
plot(fit)
```

## Questão 4 - Análise de Dados

O conjunto de dados [`cancer.xlsx`](http://me613-unicamp.github.io/dados/cancer.xlsx) possui três colunas:

  * TYPE: tipo de câncer;
  * LSCD: número total de divisões de células-tronco ao longo da vida;
  * RISK: risco, em toda a vida, de desenvolver câncer.

a. Suspeita-se que o número de divisões celulares possa se associar ao risco de desenvolvimento de câncer. Realize uma análise de dados, incluindo descritiva, culminando na proposição de um modelo de regressão que mostre a existência (ou não) de associação entre estas duas variáveis (risco de câncer deve ser a variável resposta). Apresente gráficos, intervalos de confiança, testes de hipótese e qualquer outro recurso estatístico para justificar suas decisões.

b. Leia a [reportagem da BBC](https://www.bbc.com/portuguese/noticias/2015/01/150102_cancer_azar_lk) e escreva um parecer técnico a respeito da reportagem.